最高法院刑事判決　　　　　　九十六年度台上字第二七三五號
上　訴　人　甲○○
　　　　　　　　　　巷8號
　　　　　　　　　　巷17號
上列上訴人因殺人未遂案件，不服台灣高等法院中華民國九十三
年十一月十六日第二審更審判決（九十三年度上更(一)字第二四一
號，起訴案號：台灣新竹地方法院檢察署八十九年度偵字第三六
五號），提起上訴，本院判決如下：
    主  文
上訴駁回。
    理  由
按刑事訴訟法第三百七十七條規定：上訴於第三審法院，非以判
決違背法令為理由，不得為之。是提起第三審上訴，應以原判決
違背法令為理由，係屬法定要件。且必須依據卷內資料為具體之
指摘，並足據以辨認原判決已具備違背法令之形式，始屬相當。
本件原判決認定上訴人甲○○於民國八十九年一月九日下午五時
四十五分許，在新竹市○○○街六十號「我家牛排店」前，因停
車細故與被害人乙○○發生爭執，雙方於拉扯後，上訴人返回其
駕駛之自小客車後座，取出其所有全長二十四點五公分，刀刃長
十二點五公分之尼泊爾古董刀一把；其時之上訴人係智慮成熟之
成年人，與被害人亦無仇隙，當場上訴人之妻女尚留坐車內，且
有上訴人之友人多人在場，雖難認有殺人之直接故意，然其預見
近距離持尖刀朝他人前胸刺入，可能發生死亡之結果，仍基於被
害人縱因之而死亡亦在所不惜之不確定殺人之故意，持上開古董
尖刀朝被害人右前胸極近心臟之身體要害部位刺入一刀，致被害
人受有胸部穿刺傷及合併血胸之致命危險。上訴人行兇後即欲離
開現場，經被害人在場友人郭佑貞及黃少賢攔阻，並央求上訴人
駕車將被害人緊急送醫，被害人經醫治後始倖免於難。嗣經行政
院衛生署新竹醫院（下稱署立新竹醫院）通報警方查獲，並扣得
前開尼泊爾古董刀一把等情。係以上開事實，除據被害人指陳綦
詳，核與現場目擊證人郭佑貞、黃少賢證述情節大致相符，並經
上訴人坦承確於前揭時、地因停車細故與被害人發生爭執，返回
其所駕駛之自小客車後座，取出尼泊爾古董刀一把，在與被害人
拉扯時該刀刺及被害人胸部等事實不諱，復有行政院衛生署新竹
醫院診斷證明書乙紙及扣案之尼泊爾古董刀一把在卷可證。並論
述1.上訴人因停車細故與被害人發生爭執時，被害人尚無不法侵
害之行為，僅因當時被害人身旁有人靠過來，上訴人即回車上拿
尖刀刺殺被害人，斯時上訴人並未遭受不法之侵害，自不得主張
正當防衛。2.依據上訴人於偵查及原審（前審）審理時之供述，
上訴人於刺擊被害人之時刀刃係自刀鞘中拔出（見偵查卷第十六
頁，上訴卷第六十、六十一頁）。雖證人黃少賢、郭佑貞均在被
害人流血後才發現上訴人拿刀，被害人甚至在其友人質問上訴人
時，才發現流血受傷，然此係因上訴人隱藏刀械在先，旋持刀械
突然直接刺入被害人前胸，被害人因而不知上訴人持刀，甚至被
刺當時不知被刺，均不能為有利上訴人之認定。3.上訴人事後雖
將被害人送醫，但依證人郭佑貞、黃少賢（基本事實）之陳述，
上訴人原欲駕車離去，係因證人等以及被害人之攔阻，方駕車將
被害人送醫急救。此為犯後態度之問題，且該送醫行動係被動為
之，非係行為之中止或防止結果發生之行為，亦無刑法第二十七
條減輕或免除其刑之適用問題。4.以署立新竹醫院針對被害人病
況函稱：其受有右胸穿刺傷，合併血胸併肋間血管斷裂及橫隔刺
穿，雖未刺中心臟，但已距離極近，出血量高達一千西西；並進
一步就被害人至該院就診時之詳細急診狀況，稱：依據病歷記載
，……，到達時意識清醒，血壓下降９６／６６ＭＭＨＧ，呼吸
急促（三十次以上），胸管放置胸腔即有四百西西的鮮血出來，
手術中發現有第四肋骨間動脈斷裂出血，如果沒有及時止血，應
有立即致命危險，根據手術發現判斷是由上而下的傷害，傷口穿
透整個胸腔（見偵查卷第六十頁、原審卷第二十五、三十一至五
十六頁醫院覆函及病歷）。足見被害人受傷後雖仍意識清醒，然
顯非受普通之傷害，而係有立即致命危險之傷勢。再據法務部法
醫研究所在參考本案相關資料之後鑑定稱：「推定銳器利刃之穿
刺傷入口約在第四肋骨間上緣略與身體縱軸成三十度銳角方向，
由上向下穿刺。綜合研判縱被告與乙○○有身材高低之差別，惟
一般人縱使誤握刀柄或兩者拉扯間應僅為多樣化切割傷，此穿刺
傷為單一穿刺傷且角度已非拉扯間平行意外雙方身體碰觸接近穿
刺之角度而有由上而下穿刺傷害之事實，研判應非為誤傷而似有
預謀性接近乙○○而加予施力及出期不預穿刺胸廓，造成胸部穿
刺傷害之可能」（見原審卷第七十二至七十三頁該所鑑定書）。
因而認定人體之前胸為內臟等重要器官之所在，如遭尖刀刺中，
極易傷及內臟造成死亡，上訴人係智慮成熟之人，亦能預見近距
離持該尖刀朝他人前胸刺入，將造成對方死亡，雖上訴人與被害
人並無其他仇隙，現場且有被害人之其他友人在場，但上訴人係
於與被害人爭執後即返車取出刀械，並以正面朝被害人之前胸刺
入，應認其主觀上有縱使被害人因之而死亡亦在所不惜之不確定
之殺人之故意。因認上訴人犯行事證明確，乃撤銷第一審判決，
改判仍論處上訴人殺人未遂罪刑。已詳敘其所憑之證據及認定之
理由。而以上訴人嗣後於原審否認殺人之犯行，辯稱並無殺人故
意，不知刀刃何時出鞘，亦不知如何刺中被害人，而被害人僅有
一處傷勢，至多僅構成重傷害未遂、傷害或過失傷害，被害人亦
經上訴人送醫，於和解後撤回告訴，應諭知不受理判決云云，係
飾卸之詞，如何不足採信，於判決理由內詳予指駁及說明。從形
式上觀察，原判決並無認定事實不依證據等違法情事存在。上訴
人上訴意旨略以，(一)、刑法第十三條第二項之間接故意，必須有
構成犯罪事實之發生為前提，本件並未發生殺人死亡之結果，原
判決認定上訴人行為時，應認其主觀上有縱使被害人因之而死亡
亦在所不惜之不確定之殺人之故意而以殺人未遂論擬，自屬不當
。(二)、證人黃少賢於原審證述被害人於遭刺後拒絕由救護車或上
訴人駕車送至醫院，顯見精神意識均為正常，毫無危及生命之情
狀，且由署立新竹醫院函知被害人係第四肋間動脈斷裂出血，並
未傷及內臟情形，顯見上訴人刺擊力度並非欲致被害人於死，原
審未注意此有利上訴人之證據，遽認上訴人有不確定之殺人故意
，有判決理由不備之違法。(三)、九十五年七月一日起刑法第二十
七條有關中止犯之規定，構成要件較修正前為寬。縱然上訴人送
被害人就醫係因被害人友人加以攔阻上訴人離去所致，但當上訴
人將被害人送至醫院急救時，主觀上已具盡力防止被害人傷勢惡
化之意念，上訴人之行為符合修正後中止犯之規定，原判決不及
適用新規定減免上訴人刑責，仍屬違背法令云云。經查原判決已
於事實理由載明有殺人之構成事實發生，且上訴人對於以刀刺被
害人前胸有殺人之預見，而其所預見之結果並不違背其本意，上
訴意旨認僅殺人既遂始有不確定故意之適用，顯屬誤會。至其餘
上訴意旨所云，原判決已在理由內逐一論斷綦詳，並無如上訴人
所云之違法情事。本件上訴意旨，係單純為事實上之爭執，或對
原判決已說明、論斷之事項，專憑己見，任意爭論，並非依據卷
證資料具體指摘原判決認事、採證有何違背法令，不足據以辨認
原判決已具備違法之形式，其上訴違背法律上之程式，應予駁回
。
據上論結，應依刑事訴訟法第三百九十五條前段，判決如主文。
中　　華　　民　　國　九十六　年　　五　　月　 十七 　日
                      最高法院刑事第十二庭
                          審判長法官  池　啟　明
                                法官  王　居　財
                                法官  郭　毓　洲
                                法官  韓　金　秀
                                法官  黃　梅　月
      本件正本證明與原本無異
                                      書  記  官
中　　華　　民　　國　九十六　年　　五　　月　二十一　日
                                                Ａ
